最高法院刑事判決　　　　　　　一○○年度台上字第三九二號
上　訴　人　陳怡魁
選任辯護人　許文彬律師
　　　　　　林如君律師
　　　　　　劉岱音律師
上列上訴人因違反醫師法案件，不服台灣高等法院中華民國九十
九年九月二十九日第二審判決（九十九年度上訴字第二三八九號
，起訴案號：台灣台北地方法院檢察署九十六年度偵字第二五五
二四號、九十七年度偵字第七七八號），提起上訴，本院判決如
下：
    主  文
原判決撤銷，發回台灣高等法院。 
    理  由
本件原判決撤銷第一審之科刑判決，改判依想像競合關係從一重
論處上訴人陳怡魁未取得合法醫師資格，擅自執行醫療業務罪刑
，固非無見。
惟查：（一）被告以外之人於審判中如以證人身分到場具結陳述
，而與先前於審判外警詢時所為陳述不符者，其先前之陳述，須
具有較可信之特別情況，且為證明犯罪事實之存否所必要者，得
為證據，刑事訴訟法第一百五十九條之二定有明文。而所謂「具
有可信之特別情況」，係屬「信用性」之證據能力要件，而非「
憑信性」之證據證明力，法院應經調查，依於審判外為陳述時之
外部附隨環境或條件，除詢問有無出於不正方法、陳述是否出於
非任意性外，兼須就有無違反法定障礙事由期間不得詢問及禁止
夜間詢問之規定、詢問時是否踐行告知義務、警詢筆錄所載與錄
音或錄影內容是否相符等各項為整體之考量，以判斷其先前之陳
述，是否出於「真意」之信用性獲得確切保障，並於判決理由內
敘明其採用先前不一致之陳述，如何具有較可信之特別情況，且
就具體個案案情及相關卷證判斷，為發現實質真實目的，除該項
審判外之陳述外，已無從再就同一供述者，取得與其上開審判外
陳述之相同供述內容，或無從以其他證據代替，確為證明犯罪存
否所必要之理由，方為適法。不得未經調查，即憑空以警詢距案
發時間較近，所述較少權衡，逕謂其警詢之陳述有證據能力。否
則警詢中之陳述恆較於審判中接近案發時間，無異直接容許證人
在警詢中之陳述均得作為證據之不當結果。卷附證人蔡佳穎於警
詢之陳述，屬傳聞證據，原則上無證據能力，上訴人之辯護人於
原審已爭執其證據能力（見原審卷第一二四頁背面、第一四八頁
背面）。原判決以該證人於警詢之供述與第一審之證述不符，徒
以「警詢時之陳述距離求診之時間較接近，…而依證人蔡佳穎於
警詢及原審審理時均曾作證表示被告曾開立處方箋，亦曾提供『
人參種子油』，並指示其如何服用，此顯非一般算命所為之行為
，本院認為證人蔡佳穎於警詢所述較少權衡，應較為可信」，依
刑事訴訟法第一百五十九條之二規定，該陳述自有證據能力（見
原判決第三頁倒數第九行以下至第五頁第一行）。所載警詢供述
與審理中內容相符，似係對證言憑信性之判斷，為證據證明力範
疇，與判斷證據能力之信用性之有無不同，原判決就蔡佳穎警詢
陳述當時之外在環境、條件等，未說明何以仍具有特別可信情形
，而足以擔保其信用性無虞；該陳述如何係證明上訴人本件犯罪
事實存否所必要之要件，亦未為任何說明，逕採為認定其犯罪之
部分基礎，採證難認適法，併有理由不備之違誤。（二）被告以
外之人於審判外之言詞或書面陳述，除法律有規定者外，不得作
為證據，刑事訴訟法第一百五十九條第一項定有明文。如欲採被
告以外之人於審判外之言詞或書面陳述為證據時，須符合法律所
規定之例外情形，方得認其審判外之陳述有證據能力，並應於判
決中說明其如何符合傳聞證據例外可信之情況，否則即與證據法
則有違。原判決採用證人陳怡如於警詢之證詞及行政院衛生署、
台北市立延平高級中學、台北市松山區戶政事務所函覆，為認定
上訴人犯罪之部分論據（見原判決第四頁倒數第一行至第五頁第
一行、第五頁第五至六行、第十二至十三行、第八頁第四行）。
但對於前述審判外之言詞及書面陳述，何以具有證據能力，均未
敘明其屬於刑事訴訟法明定之何種傳聞證據例外，而得以採為證
據之理由，逕採為不利於上訴人之依據，亦難謂與證據法則無違
。（三）無證據能力之證據，固不得作為判斷之依據，其有證據
能力者，亦須經合法調查程序，始得作為判斷之依據，此觀刑事
訴訟法第一百五十五條第二項規定：「無證據能力、未經合法調
查之證據，不得作為判斷之依據」自明。又刑事訴訟法第一百六
十六條以下規定之交互詰問，屬人證調查證據程序之一環，與證
據能力係指符合法律規定之證據適格，亦即得成為證明犯罪事實
存否之證據適格，其性質及在證據法則之層次並非相同。而被告
、辯護人詰問權之行使與否，係有權處分，如欲行使，則證人於
審判中，應依法定程序到庭具結陳述，並接受被告或辯護人等之
詰問，其陳述始得作為認定被告犯罪事實判斷之依據，否則如未
進行交互詰問之調查證據程序，使被告或辯護人行使反對詰問權
，該有證據能力之證人陳述，即不得作為判斷之依據。原判決以
謝葉淑敏、楊顯智、廖漢智、陳緹緯、勞佩蓉、蘇嘉暄、張秀娟
、徐鳳謙、吳佳穎、黃蘭芳、吳琇娟、葉秋金、梁婷如、喻淑媛
、葉桂枝在偵查中經具結之證言，「被告及其辯護人於原審及本
院審理時均不爭執其證據能力」，而謂「均有證據能力」（見原
判決第四頁第十一至十三行）。惟謝葉淑敏等證人於審判中均未
到場作證，上訴人辯護人在原審審判期日亦已主張前揭證人偵查
筆錄尚不夠詳盡，有補充訊問必要，似已聲請傳喚其等到庭予以
詰問，原審未予傳喚，遽以在偵查中所供而未經踐行證據調查程
序之證言，作為判斷之基礎，依前揭說明，要難認係適法。（四
）當事人聲請調查之證據，如與本案待證事實無關緊要者，事實
審法院固可以裁定駁回，或於判決理由內說明不予調查之理由，
毋庸為無益之調查；若於證明事實確有重要關係，而又非不易調
查，或不能調查者，則為明瞭案情起見，自應盡能事踐行調查程
序，否則縱經以裁定駁回其聲請，或於判決理由內有所說明，仍
係審判期日應行調查之證據未予調查，其判決即難謂非違法。查
本件上訴人迭辯稱：伊精研中華五術，並教授有關「食物改變個
性、個性改變命運」之命理，及由八字所呈現本身體質及健康，
應配合怎樣的飲食改運的理論，為人算命，並非治療等語；並聲
請傳訊證人侯宗仁以證明上情（見原審卷第一二六頁）。此部分
攸關上訴人被訴罪名能否成立，對上訴人之利益，係有重大關係
之事項，原審亦認有傳訊該證人之必要，予以傳喚，然於證人具
狀請假未到庭後，未再予以傳喚，徒以該聲請上訴人對於命理有
無深入研究，與是否有診療並開給方劑之行為無關為由，認無調
查必要，遽行判決，難謂無證據調查未盡之違誤。(五)原判決事
實認定上訴人有違反醫師法及詐欺取財等犯行，認其犯罪時間是
從民國七十八年間起至九十六年十一月間止，然理由卻說明上訴
人犯罪時間係至九十六年十月間止（見原判決第十六頁第四行）
，事實與理由說明前後已有未合。原判決復認上訴人所犯多次詐
欺取財應論以包括一罪之集合犯，理由並以上訴人自九十二年起
至九十六年十月間止，所為多次詐欺行為，係在密集期間詐欺之
舉措，在行為概念上，縱有多次詐欺之舉措，仍應評價認係包括
一罪之集合犯（見原判決第十五頁倒數第八行以下），惟上訴人
另於七十八年間至九十一年間止，對於吳琇娟所為詐欺取財犯行
部分（原判決附表一編號十五部分），究應如何論罪，未見於理
由中說明，亦屬理由欠備。以上或為上訴意旨所指摘，或為本院
得依職權調查之事項，應認原判決有撤銷發回更審之原因。原判
決不另為無罪諭知部分，基於審判不可分之原則，一併發回，併
此敘明。
據上論結，應依刑事訴訟法第三百九十七條、第四百零一條，判
決如主文。
中    華    民    國  一○○  年    一    月   二十   日
                      最高法院刑事第九庭
                          審判長法官  石  木  欽  
                                法官  洪  佳  濱  
                                法官  韓  金  秀  
                                法官  段  景  榕  
                                法官  周  煙  平  
本件正本證明與原本無異
                                      書  記  官  
中    華    民    國  一○○  年    一    月  二十四  日
                                                      Q